臺灣高等法院民事判決　　　　　　　　　99年度勞上字第88號
上　訴　人　鍾雄欣即映像水族館.
訴訟代理人　林聖鈞律師
被　上訴人　李國霆
訴訟代理人　陳奕澄律師
複　代理人　林美珍
被　上訴人　楊裕寶
訴訟代理人　劉　楷律師
　　　　　　李德正律師
複代理人　　趙立偉律師
上列當事人間請求損害賠償事件，上訴人對於中華民國99年8月
18日臺灣臺北地方法院98年度勞訴字第163號第一審判決提起上
訴，被上訴人楊裕寶提起附帶上訴，經本院於100年4月19日言詞
辯論終結，判決如下：
    主      文
原判決關於駁回上訴人後開第二、三項之訴暨命上訴人負擔訴訟
費用之裁判均廢棄。
被上訴人李國霆應給付上訴人新臺幣拾伍萬元，及自民國九十八
年四月六日起至清償日止，按週年利率百分之五計算之利息。
被上訴人楊裕寶應再給付上訴人新臺幣拾玖萬伍仟元，及自民國
九十八年四月六日起至清償日止，按週年利率百分之五計算之利
息。
其餘上訴駁回。
被上訴人楊裕寶之附帶上訴駁回。
關於上訴部分，第一、二審訴訟費用，由被上訴人李國霆負擔百
分之八、被上訴人楊裕寶負擔百分之十，餘由上訴人負擔；關於
附帶上訴部分，第二審訴訟費用由被上訴人楊裕寶負擔。
    事實及理由
一、上訴人主張：被上訴人楊裕寶及李國霆分別自民國88年10月
    9日、95年3月21日起任職於上訴人獨資經營之映像水族館，
    均簽立切結書（楊裕寶所簽者，簡稱為88切結書，李國霆所
    簽者，簡稱為95切結書），約定於任職期間不得為自己或第
    三人營私牟利、離職後不得對上訴人既有客戶或第三人做中
    傷或拉攏之事，否則被上訴人楊裕寶要賠償上訴人之損失，
    被上訴人李國霆則要賠償上訴人之損失新臺幣（下同）100
    萬元。詎被上訴人李國霆於96年任職期間，私下於晚間對上
    訴人之客戶莊克強之魚缸進行保養工作而營私牟利，嗣李國
    霆、楊裕寶分別於97年2月20日、97年5月31日離職，並於離
    職後拉攏上訴人之既有客戶，致上訴人受有損害。被上訴人
    之行為已違反前開切結書第2條及第5條之約定，被上訴人應
    依切結書之約定，各賠償100萬元。為此，訴請被上訴人各
    應付上訴人100萬元，及均自起訴狀繕本送達翌日起至清償
    日止，按週年利率5%計算之利息，並陳明願供擔保請准宣告
    假執行等語。原審判命被上訴人楊裕寶給付上訴人5千元，
    及自98年4月6日起至清償日止按週年利率5%計算之利息，並
    准上訴人供擔保後假執行，而駁回上訴人其餘請求及假執行
    之聲請，上訴人就其敗訴部分不服提起上訴，其聲明求為判
    決：(1)原判決關於駁回上訴人其餘之訴及該部分假執行之聲
    請暨命負擔訴訟費用部分之裁判均廢棄；(2)被上訴人李國霆
    應給付上訴人新台幣100萬元，及自起訴狀繕本送達翌日起
    至清償日止，按週年利率5%計算之利息；(3)被上訴人楊裕寶
    應再給付上訴人新台幣99萬5仟元，及自起訴狀繕本送達翌
    日起至清償日止，按週年利率5%計算之利息；(4)願供擔保請
    准宣告假執行。對被上訴人楊裕寶所提附帶上訴之答辯聲明
    ：求為判決駁回附帶上訴。
二、被上訴人楊裕寶則以：伊於離職後依據固有專業技能從事水
    族養殖工作，並未侵害上訴人之固有知識或營業秘密；又上
    訴人於伊任職期間利用其締約上之優勢地位要求簽立88切結
    書，然未予補償，且無一定時間、區域限制，侵奪被上訴人
    之生存權及工作權，該切結書之約定無效，上訴人不得對伊
    請求，且伊亦無以低價拉攏客戶之情形，無違反切結書之約
    定，自不負賠償責任等語，資為抗辯。就上訴人之上訴，其
    答辯聲明：求為判決(1)上訴駁回；(2)如受不利判決，願供擔
    保准免為假執行。就原審所為其敗訴部分，被上訴人楊裕寶
    提起附帶上訴，其聲明求為判決：(1)原判決不利於被上訴人
    部份廢棄；(2)前項廢棄部分，上訴人在第一審之訴及假執行
    之聲請均駁回。
三、被上訴人李國霆則以：伊並無拉攏客戶之行為，均係消費者
    自行與伊聯絡，而屬理性消費者於自由經濟活動下之選擇結
    果，上訴人請求賠償並無理由。縱認伊違反95切結書約定，
    惟該切結書所載違約金100萬元部分，金額顯屬過高，敬請
    酌減等語，資為抗辯。就上訴人之上訴，其答辯聲明求為判
    決：(1)上訴駁回；(2)如受不利判決，願供擔保請准宣告免為
    假執行。
四、以下為兩造不爭執之事項，應可信為真實：
（一）被上訴人楊裕寶於88年10月9日起任職於上訴人經營之映
      像水族館，並於同日簽立88切結書，約定：被上訴人楊裕
      寶在任職期間，不得營私牟利，離職後不得對公司既有客
      戶做中傷或拉攏之事，否則願賠償公司一切損失等語。
（二）被上訴人李國霆於95年3月21日起任職於上訴人經營之映
      像水族館，並於同日簽立95切結書，約定：被上訴人李國
      霆離職後不得對公司既有客戶或第三人做中傷公司或拉攏
      公司既有客戶之事，否則願賠償公司一切損失及商譽損失
      100萬元等語。所謂「拉攏」是指被上訴人於離職時不得
      將上訴人既有客戶帶走。
（三）被上訴人李國霆、楊裕寶分別於97年2月20日、97年5月31
      日離職。
五、茲說明兩造之爭點及本院之判斷如下：
（一）系爭切結書之約定是否因違反公序良俗而無效？
 （1）被上訴人楊裕寶主張系爭切結書之約定，係屬競業禁止約
      定，該約定係上訴人利用優勢地位要求其簽署，未予補償
      且對伊再就業、期間、區域、職業活動之範圍，完全沒有
      限制，顯違反憲法保障工作權及生存權規定，應屬違背公
      序良俗而無效等語；被上訴人主張：有無填補勞工因保密
      或競業禁止損害之代償措施，不宜作為其約定效力審查要
      件，而系爭切結書之限制已合理限縮以被上訴人既有客戶
      為其範圍，並無限制被上訴人經營同類業務，亦無限制其
      職業活動之區域、範圍或時間，只要被上訴人秉持誠信即
      可，自無侵奪工作權情事。
 （2）按本件上訴人為避免被上訴人因任職知悉營業資料，於任
      職期間藉此牟利，於離職後作不公平競爭，而要求被上訴
      人簽署系爭切結書，只要求被上訴人不得中傷或拉攏上訴
      人之既有客戶，並未限制被上訴人於離職後不得從事相同
      或類似行業，並無違背憲法保障工作權及生存權之精神，
      並不悖於公序良俗，自難認該項約定為無效，被上訴人此
      部分抗辯，尚無可採。
（二）被上訴人李國霆於96年任職期間，在莊克強住處保養魚缸
      之行為，是否屬於95切結書第2條所示違反「不得為自己
      或第三人營私牟利」之行為？
 （1）上訴人主張：被上訴人李國霆於96年任職期間，前往訴外
      人莊克強住處，攜帶清洗工具免費幫莊克強清洗魚缸，相
      對剝奪上訴人可得預期之保養利益，自屬違反切結書第2
      條之約定等語；被上訴人李國霆則以：95切結書中所稱「
      營私牟利」應僅適用於非法行為，伊與莊克強為朋友，前
      往其住處打麻將，並非在上班時間，順道幫其清洗魚缸，
      分文未取，自不符合該條約定等語。
 （2）按依95切結書第2條約定，須被上訴人李國霆於任職期間
      作出為自己或第三人營私牟利之行為，始符該條約定。證
      人莊克強證稱：（被上訴人李國霆於任職期間）他有私下
      來我家打麻將，打牌後他有時候會幫我洗魚缸，至於有無
      收費我真的不記得了。有時候他看到我的魚缸很亂，就會
      幫我洗魚缸」、「（問：李國霆有無向你收費？）真的不
      記得了，因為有的時候他是代表公司幫我洗魚缸收錢，有
      的時候他是幫我洗魚缸，所以是真的不記得他私下幫我洗
      魚缸有無收費」、「（問：李國霆打麻將前後自己帶工具
      來的時候，幫你洗魚缸有無收費？）沒有印象有收費」、
      「（問：你與李國霆打麻將，如果李國霆打輸的話，有無
      以洗魚缸來抵償債務？）沒有這種情形，因為被告李國霆
      每次都是打贏」等語（見原審卷(一)第122頁背面至第124頁
      ），難認被上訴人李國霆於前開任職期間，有私下牟利之
      行為，自難認被上訴人李國霆有違反95切結書第2條之約
      定。上訴人此部分之主張，並無可採。
（三）被上訴人李國霆於97年2月20日離職後，前往下列客戶所
      為保養魚缸之行為，是否違反95切結書第5條所示「離職
      後不得對公司既有客戶或第三人做中傷公司或拉攏公司既
      有客戶之事」？斐聲工作室；佳姿公司及環麒公司；
      智通公司；貝斯維公司。
 （1）上訴人主張被上訴人李國霆於97年2月20日離職後，繼續
      為其前開既有客戶服務，賺取報酬，致上訴人受有損害，
      屬95切結書第5條之拉攏公司既有客戶之行為等語；被上
      訴人李國霆抗辯：伊於離職後，並未至斐聲工作室服務，
      至於前往其他客戶處保養魚缸之行為，係客戶自行與伊聯
      絡，為理性自由經濟活動下之選擇結果，並非拉攏行為，
      自無損害賠償問題等語。
 （2）按系爭95切結書第5條約定被上訴人李國霆於離職後不得
      有中傷公司或拉攏既有客戶之事，其目的在防止被上訴人
      李國霆帶走既有客戶，為兩造所不爭執；故而，只要被上
      訴人李國霆欲帶走上訴人之既有客戶，主動向上訴人之既
      有客戶透露離職及願繼續服務之意，即該當「拉攏」行為
      ，並不以從事「不公平競爭」為其要件。經查：
    斐聲工作室部分：被上訴人李國霆否認於離職後有至斐聲
      工作室；證人即上訴人員工陳振芳證稱：我不是聽到別人
      說李國霆離開公司後有拉攏上訴人客戶，而是到斐聲工作
      室去洗魚缸時，裡面的人告訴我以後不要再來洗；斐聲工
      作室並沒有說要給李國霆洗，只是說要給上一個師傅洗；
      伊在李國霆離職後，並未聽到斐聲工作室的人說另一個人
      （按應係指被上訴人李國霆）價格比較便宜等語（見原審
      卷(一)第124頁背面、第125頁），無從證實被上訴人李國霆
      於離職後有「拉攏」該客戶與之交易。
    佳姿公司及環麒公司部分：證人即佳姿公司及環麒公司員
      工古玉炎證稱：伊認識李國霆係因其為上訴人之員工，上
      訴人曾指挀不同員工來清洗魚缸，但因李國霆清洗魚缸比
      較乾淨，伊老闆比較信賴即指定要李國霆來清洗，原來不
      知道李國霆已離職，係伊打電話要李國霆來清洗魚缸，向
      其要發票，李國霆未說已經離職，後來亦未再請李國霆服
      務，因其無發票且公司於98年2月份左右即搬至台中，上
      訴人在李國霆離職後也有打電話告知李國霆離職之事，要
      伊以後不要再找李國霆洗魚缸，我們告訴上訴人要找何人
      洗魚缸是伊之自由等語（見原審卷(一)第264頁），足見被
      上訴人李國霆於離職後前往佳姿公司及環麒公司清洗魚缸
      ，係基於該公司認其清洗服務較佳而主動邀約，無法證明
      被上訴人李國霆有「拉攏」該客戶與之交易。
    智通公司部分：證人即智通公司員工何敏如證稱：伊自97
      年10月到職後至98年10月間公司搬遷後將魚缸送人之期間
      ，公司固定會清洗魚缸，之前有看過前面會計所留上訴人
      資料，但伊到職後均係直接找李國霆，公司助理會直接打
      電話給李國霆來清洗魚缸，每個月固定800元，在98年1月
      之前李國霆均交付他人之收據，98年2月以後改簽立勞務
      報酬，98年2月起李國霆會主動與公司確定清洗魚缸之日
      等語（見原審卷(一)第266頁），而在被上訴人李國霆任職
      期間，上訴人對智通公司之收費係每月1千元等情，有估
      價單在卷可稽（見原審卷(一)第39頁），足見被上訴人李國
      霆於離職後，以低於上訴人收費，繼續服務智通公司，並
      使上訴人喪失此一客戶，其所為自屬「拉攏」行為無誤。
    貝斯維公司部分：證人即貝斯維公司員工張孝彬證稱：該
      公司的魚缸大部分都是自己洗，只有在忙的時候才會找上
      訴人清洗，上訴人曾指派不同員工來清洗，包含李國霆在
      內，後來李國霆有告知其業已離職，但因認為李國霆清洗
      的不錯，曾找李國霆來洗魚缸，不曾接到李國霆主動打電
      話詢問是否要洗魚缸，至於收費，印象中有比1500元便宜
      ，但實際是否有比上訴人收的便宜，伊並不記得等語（見
      原審卷(一)第268頁），可知被上訴人李國霆於離職後，主
      動告知證人張孝彬業已離職之訊息，且其每次收費亦較原
      先上訴人之收費為低，當係被上訴人李國霆有意以較低之
      費用繼續服務該客戶，其所為亦屬「拉攏」行為無誤。
    綜上所述，上訴人指稱被上訴人李國霆於離職後有拉攏客
      戶之違約行為，就智通公司及貝斯維公司部分，核屬可採
      ，被上訴人李國霆抗辯此部分並未有拉攏行為云云，要無
      可取；就斐聲工作室、佳姿公司及環麒公司部分，則無法
      證明有此行為，其主張並不足採信。
（四）被上訴人楊裕寶於97年6月離職後，前往下列客戶所為保
      養魚缸之行為，是否違反88切結書第5條所示「離職後不
      得對公司既有客戶做中傷或拉攏之事」？潘先生；國
      營會；飛格公司；昆盈公司；小精靈公司；詩威
      特；台灣加賀公司。
 （1）上訴人主張被上訴人楊裕寶於97年6月間離職後，繼續為
      其前開既有客戶服務，賺取報酬，致上訴人受有損害，
      屬88切結書第5條之拉攏公司既有客戶之行為，被上訴人
      楊裕寶應負損害賠償之責等語；被上訴人楊裕寶抗辯：伊
      於離職後，並無前往客戶處保養魚缸之行為，係客戶自行
      與伊聯絡，為理性自由經濟活動下之選擇結果，未侵害上
      訴人固有知識或營業秘密，並非拉攏行為，自無損害賠償
      問題等語。
 （2）按系爭88切結書第5條約定被上訴人楊裕寶於離職後不得
      有對公司既有客戶做中傷或拉攏之事，其目的在防止被上
      訴人楊裕寶帶走既有客戶，為兩造所不爭執；故而，只要
      被上訴人楊裕寶欲帶走上訴人之既有客戶，主動向上訴人
      之既有客戶透露離職及願繼續服務之意，即該當「拉攏」
      行為，並不以從事「不公平競爭」為其要件。經查：
    潘先生部分：上訴人主張被上訴人楊裕寶於離職後，有拉
      攏既有客戶「潘先生」之事，無非以被上訴人楊裕寶於99
      年1月13日之陳述及提出原證五「營養劑添加及水質改善
      記錄卡」、原證六「營養劑添加及水質改善紀錄表」為憑
      。按上訴人所提原證五僅足證明該「潘先生」曾多次託上
      訴人清洗及保養魚缸，而被上訴人楊裕寶自承「原證六部
      分內容係其所書寫」等語，固可證明被上訴人楊裕寶於離
      職後有前往「潘先生」處服務，然觀之原證六內容，僅載
      有日期、施作內容、收費情形之記載，且其收費金額並未
      較上訴人之收費為低，依上訴人所提之證據，並不足證明
      被上訴人楊裕寶有「拉攏」該客戶而與之交易。
    國營會部分：上訴人提出之原證七估價單及原證十三、二
      十六所示之統一發票，僅足證明國營會曾多次請上訴人清
      洗及保養魚缸，並不足證明被上訴人楊裕寶有拉攏該客戶
      之行為；而證人即國營會員工鄭彩月證稱：請被上訴人楊
      裕寶來清洗魚缸是事務科之事，因魚缸在其辦公室，故認
      識前來清洗魚缸之楊裕寶，楊裕寶保養完後，會拿估價單
      給伊簽，證明楊裕寶有清洗魚缸，楊裕寶再會估價單請款
      ，伊97年底即離開該辦公室，並不知上訴人何時提供服務
      何時停止提供服務等語（見原審卷第290頁），亦不足證
      明被上訴人楊裕寶有「拉攏」該客戶與之交易。
    飛格公司部分：證人即飛格公司櫃台會計洪薇薇證稱：該
      公司有請上訴人公司清洗魚缸，大部分是派被上訴人楊裕
      寶前來清洗，在楊離職前一、二個月即告知其將離職訊息
      ，並陳稱由飛格公司自行決定是找楊繼續清洗魚缸或是由
      上訴人派人來清洗，伊將訊息通知負責人，負責人即說由
      楊繼續負責，費用與上訴人所收之一樣是1375元等語（見
      原審卷(一)第292-294頁），足見被上訴人楊裕寶於離職前
      ，確有利用服務飛格公司之機會，將其離職訊息告知飛格
      公司，並陳明可繼續收費服務等語，致使該公司於被上訴
      人楊裕寶離職後，轉而通知被上訴人楊裕寶清洗魚缸，所
      為自屬前開所示「拉攏」行為，應屬實情。
    昆盈公司部分：上訴人提出之原證六估價單及原證二十九
      所示之統一發票，僅足證明昆盈公司曾多次請上訴人清洗
      及保養魚缸，並不足證明被上訴人楊裕寶有拉攏該客戶之
      行為；而證人即昆盈公司員工陳明村於原審具狀陳稱：昆
      盈公司原由上訴人保養，後被上訴人楊裕寶車禍受傷，改
      由他人保養，保養狀況與被上訴人楊裕寶有極大差異，該
      公司為得到相同品質的服務，經審慎評估後，於被上訴人
      楊裕寶離職後，自97年6月起由被上訴人楊裕寶繼續服務
      ，每月基本保養費5千元，另因實際情況會額外購買水穩
      劑、魚等語（見原審卷(一)第307-308頁），亦不足證明被
      上訴人楊裕寶有「拉攏」該客戶與之交易。
    小精靈公司部分：上訴人提出之原證七估價單及原證十五
      及二十八所示之統一發票，僅足證明小精靈公司曾多次請
      上訴人清洗及保養魚缸，並不足證明被上訴人楊裕寶有拉
      攏該客戶之行為；證人即小精靈公司負責人彭增田於原審
      證稱：魚缸委由何人清洗，要問公司總務人員才知，記得
      97年以前有看過被上訴人楊裕寶曾清洗魚缸，98到99 年
      間沒印象看到被上訴人前去該公司清洗魚缸等語（見原審
      卷(二)第5-6頁），亦不足證明被上訴人楊裕寶有「拉攏」
      行為；另被上訴人自承：伊於離職之前曾告知該公司的李
      小姐，伊要離職了以後可能沒有辦法來清洗魚缸，李小姐
      稱其將詢問主管，如果可以的話就請伊繼續服務，所以後
      來該李小姐有打電話通知伊去洗魚缸，洗一次一千元等語
      （見原審卷(二)第7頁），被上訴人楊裕寶固於離職前主動
      告知離職訊息，惟未主動要求於離職後繼續服務，已難認
      有何拉攏行為；而其於離職後之收費每次1千元，核與上
      訴人於97年6月18日為小精靈公司保養魚缸之收費1050 元
      相當，所為自難認係「拉攏」行為。
    詩威特部分：證人即詩威特員工韋淑俐證稱：該公司於94
      年間有委請上訴人公司清洗魚缸，第一次是鍾雄欣親自來
      ，後來就指派員工來保養，被上訴人楊裕寶在離職前告知
      其將離職訊息，並詢問之後要不要讓他來保養，因為他要
      另起爐灶，被上訴人楊裕寶稱上訴人收2千5百元，他可以
      給我折扣，一次收2千元，所以伊就讓被上訴人楊裕寶繼
      續清洗，楊離職後共洗二、三次，後來因為洗的不好，就
      再找上訴人幫忙洗魚缸等語（見原審卷(二)第7-8頁），被
      上訴人楊裕寶對伊確有向證人陳稱將離職之訊息，並詢問
      之後要不要讓伊來保養，因為伊要另起爐灶等情，自認在
      卷（見同上卷第8頁背面），並有估價單在卷可稽（見原
      證七、原審卷(一)第50頁），足見被上訴人楊裕寶於離職前
      ，確有利用服務詩威特之機會，告知將離職訊息，並主動
      表明願續服務及降價攏客，致使該公司於被上訴人楊裕寶
      離職後，轉而通知被上訴人楊裕寶清洗魚缸，所為自屬「
      拉攏」行為，應甚明確。
    台灣加賀公司部分：該公司具狀陳稱：加賀公司原由上訴
      人保養服務，每次簽約一年，加贈一個月，每月一次，每
      年費用為19,200元，97年5月間約滿後，經過二個月的考
      量，最後決定由被上訴人楊裕寶等語，而被上訴人楊裕寶
      確從97年7月起即開始清洗，其每次清洗之費用為1,400元
      ，一年總費用為16,800元，明顯較低等情，有該兩造不爭
      執之信函及其所附之紀錄表、收據及合約書在卷可參（見
      原審卷(二)第22-43頁），按被上訴人楊裕寶係97年6月始離
      職，而台灣加賀公司陳稱其於97年7月前經過二個月之考
      量，足見台灣賀公司於97年5月間合約期滿時，已因被上
      訴人楊裕寶之告知而得知其將離職之訊息，否則當不會於
      97 年5月即陷入要續約或改由被上訴人楊裕寶服務之考量
      之中，再參以被上訴人楊裕寶之收費比上訴人原先之收費
      低，堪信其於離職後有降價攬客之行為，並成功吸引台灣
      賀公司轉向，其所為自屬「拉攏」行為無誤。
    綜上所述，上訴人指稱被上訴人楊裕寶於離職後有拉攏客
      戶之違約行為，就飛格公司、詩威特及台灣加賀公司部分
      ，核屬可採，被上訴人楊裕寶抗辯此部分並未有拉攏行為
      云云，要無可取；另就潘先生、國營會、昆盈公司、小精
      靈公司部分，則無法證明有此行為，其主張並不足採信。
（五）被上訴人李國霆若有違反切結書之行為，則上訴人得請求
      賠償之金額為多少？
    (1)按被上訴人李國霆於離職後確有拉攏客戶之違約行為，業
      如前述，則依95年切結書之約定，應賠償上訴人公司一切
      損失及商譽損失100萬元。
    (2)惟按約定之違約金過高者，法院得減至相當之數額，民法
      第252條定有明文。前開95切結書關於賠償公司損失100萬
      元之約定，係屬損害賠償總額預定之違約金性質，為兩造
      所不爭執，本院參以被上訴人李國霆違約之態樣，係於離
      職後拉攏客戶，可得證明之家數僅有二家，其中智通公司
      於98年10日後即將魚缸送人而無清洗魚缸之需求（見原審
      卷(一)第266頁證人何敏如證詞），貝斯維公司則係上訴人
      長期之客戶有數年期間請上訴人清洗魚缸（見同上卷第26
      7-268頁證人張孝彬之證詞）及被上訴人李國霆在96年度
      之薪資每月多在2萬餘元左右等情，認前開違約金之約定
      ，尚屬過高，以減至15萬元為適當，被上訴人抗辯系爭違
      約金約定過高，應屬可採，爰依法酌減違約金至15萬元。
（六）被上訴人楊裕寶若有違反切結書之行為，則上訴人得請求
      賠償之金額為多少？
    (1)按被上訴人楊裕寶於離職後確有拉攏客戶之違約行為，業
      如前述，則依88年切結書所示，應賠償上訴人公司一切損
      失。再按當事人己證明受有損害，而不能證明其數額或證
      明顯有重大困難者，法院應審酌一切情況，依所得心證定
      其數額，民事訴訟法第22條第2項定有明文。
    (2)本件前開上訴人原有客戶飛格公司、詩威特及台灣加賀公
      司，均因被上訴人楊裕寶之拉攏客戶違約行為而轉向，其
      中除了「詩威特」部分，僅係短暫離開外，其他二客戶則
      於離開後迄未復返，上訴人因此喪失繼續服務以獲取報酬
      及販售相關產品之機會，該等因客戶流失所受之損害，並
      非係一次性損害，欲證明其損害之數額，顯有重大困難，
      參照前開說明，自得由法院審酌一切情況定其數額。本院
      參以被上訴人楊裕寶於離職後就「詩威特」部分，僅清洗
      二、三次、飛格公司及台灣加賀公司則持續由被上訴人楊
      裕寶負責清洗，該飛格公司及台灣加賀公司原均係上訴人
      之長期客戶，證人洪薇薇證稱自93年起飛格公司即委由上
      訴人清洗等語（見原審卷(一)第292頁），台灣加賀公司至
      少自94年間即委請上訴人清洗，亦有統一發票在卷可稽（
      見同上卷第254頁）等情，認其損害數額以20萬元為適當
      ，爰定其損害數額為20萬元。
六、綜上所述，上訴人請求被上訴人李國霆賠償，在15萬元及自
    起訴狀繕本送達翌日即98年4月6日起至清償日止，按週年利
    率5%計算利息之範圍，為有理由，請求被上訴人楊裕寶賠償
    在20萬元及自起訴狀繕本送達翌日即98年4月6日起至清償日
    止，按週年利率5%計算利息之範圍內，於法有據；超過部分
    之請求，於法無據，不應准許。原審就上訴人請求無理由部
    分，駁回其訴及其假執行之聲請，並無不合，上訴意旨指摘
    原判決此部分不當，聲明廢棄，為無理由，應駁回上訴；就
    請求被上訴人李國霆給付有理由及請求被上訴人楊裕寶逾5
    千元本息而有理由部分，為上訴人敗訴判決，尚有未洽，上
    訴意旨指摘原判決此部分不當，求予廢棄改判，為有理由，
    爰改判如主文第二、三項所示，且此部分所命給付，被上訴
    人不得提起第三審上訴，原判決駁回其假執行之聲請，理由
    雖有不同，惟結論仍應予以維持，上訴人此部分之上訴，應
    予駁回，無為假執行宣告之必要。至原審判決命被上訴人給
    付5千元及自98年4月6日起至清償日止，按年息百分之五計
    算之利息部分，於法並無違誤，附帶上訴意旨，指摘原判決
    該部分不當，聲明廢棄改判，為無理由，應駁回其上訴。
七、末查，上訴人於99年11月5日具狀聲請命訴外人沂揚實業有
    限公司陳明97年2月以後，被上訴人李國霆是否有提供清洗
    魚缸服務，其費用多少、服務次數，並提出清洗費用之估價
    單、收據或勞務報酬單等，命訴外人欣嶸人力資源顧問有限
    公司、惠安科技股份有限公司、佳峰實業有限公司、李紹峰
    、紳嘉國際貿易股份有限公司、三朋工業股份有限公司、恒
    嘉紡織股份有限公司、銘翔企業有限公司陳明自97年5月31
    日以後，被上訴人楊裕寶是否有提供清洗魚缸服務，其費用
    多少、服務次數，並提出清洗費用之估價單、收據或勞務報
    酬單等，惟均未依法陳明應證事實，所為聲請於法不合，應
    予駁回，併予敘明。
八、據上論結，本件上訴為一部無理由、一部無理由，附帶上訴
    為無理由。依民事訴訟法第449條第1項、第450條、第79條
    ，判決如主文。
中    華    民    國   100    年    5     月    3     日
                    勞工法庭
                        審判長法  官  黃熙嫣
                              法  官  陳玉完
                              法  官  李國增
正本係照原本作成。
上訴人如不服本判決，應於收受送達後20日內向本院提出上訴書
狀，其未表明上訴理由者，應於提出上訴後20日內向本院補提理
由書狀（均須按他造當事人之人數附繕本）上訴時應提出委任律
師或具有律師資格之人之委任狀；委任有律師資格者，另應附具
律師資格證書及釋明委任人與受任人有民事訴訟法第466條之1第
1項但書或第2項（詳附註）所定關係之釋明文書影本。如委任律
師提起上訴者，應一併繳納上訴審裁判費。
被上訴人不得上訴。
中    華    民    國   100    年    5     月    5     日
                              書記官 李佳樺
附註：
民事訴訟法第466條之1（第1項、第2項）：
對於第二審判決上訴，上訴人應委任律師為訴訟代理人。但上訴
人或其他法定代理人具有律師資格者，不在此限。
上訴人之配偶、三親等內之血親、二親等內之姻親，或上訴人為
法人、中央或地方機關時，其所屬專任人員具有律師資格並經法
院認為適當者，亦得為第三審訴訟代理人。